【裁判字號】    97,台上,345
【裁判日期】    970227
【裁判案由】    返還不當得利等
【裁判全文】
最高法院民事判決              九十七年度台上字第三四五號
上  訴  人  丙○○○
            庚 ○ ○
            戊 ○ ○
            己 ○ ○
共      同
訴訟代理人  歐 宇 倫律師
上  訴  人  丁 ○ ○
訴訟代理人  王 惠 光律師
被 上訴 人  甲 ○ ○
            乙 ○ ○
上列當事人間請求返還不當得利等事件，上訴人對於中華民國九
十六年八月二十九日台灣高等法院第二審判決（九十五年度上字
第一六四號），提起上訴，本院判決如下：
    主  文
上訴駁回。
第三審訴訟費用由上訴人負擔。
    理  由
本件上訴人丙○○○、戊○○、庚○○、己○○之被繼承人周賢
敏主張：伊係坐落台北市○○區○○段三小段第五六九地號土地
（下稱系爭土地）之共有人，應有部分十六分之十三，被上訴人
乙○○所有，現供被上訴人甲○○使用之台北市○○路○段十二
巷七弄二十三號房屋無正當權源占用系爭土地中如第一審判決附
圖Ａ部分所示面積五十平方公尺之土地，侵害伊之所有權並受有
不當得利等情，依民法第七百六十七條、第八百二十一條、第一
百七十九條規定，求為命甲○○自台北市○○路○段十二巷七弄
二十三號房屋遷出；乙○○將上開房屋拆除並交還占用之土地與
伊及全體共有人，暨給付伊新台幣（下同）四十六萬九千五百二
十元，及自民國九十四年十一月二十四日起至清償日止，按年息
百分之五計算之利息之判決（未繫屬本院者，不予贅敘）。嗣於
原審主張：丁○○於九十四年十一月二十三日取得系爭土地應有
部分十六分之二，乙○○、甲○○所為侵害丁○○之權利，丁○
○得依民法第七百六十七條、第一百八十四條規定行使權利等情
，追加丁○○為原告，求為命甲○○自上開房屋遷出；乙○○將
上開房屋拆除並交還占用之土地與伊及全體共有人之判決。
被上訴人則以：系爭土地原係訴外人陳田、陳清輝所共有，應有
部分各二分之一，陳清輝於十三年間經陳田同意在系爭土地上建
造系爭房屋，陳田於十四年間將其應有部分移轉予陳蘇匏螺，陳
蘇匏螺於二十四年五月間將其應有部分移轉予陳清輝，陳清輝於
同年九月間移轉系爭土地應有部分二分之一予陳蘇匏螺，並於三
十四年間將系爭房屋贈與乙○○。五十七年三月間陳清輝及陳蘇
匏螺依序將系爭土地應有部分二分之一、四分之一、八分之一、
八分之一出售予訴外人李陳美惠、曾慶忠、廖能、周淡生，同年
月間李陳美惠及曾慶忠將其應有部分出售予周賢敏。陳清輝先後
將系爭房屋及系爭土地讓與相異之人，各受讓人間就系爭土地有
租賃關係，乙○○係基於租賃關係占有系爭土地，未有無權占有
或不當得利情事。甲○○經乙○○允許使用系爭房屋，亦未侵害
上訴人之權利等語，資為抗辯。
原審以：系爭土地之共有人為上訴人丙○○○、戊○○、庚○○
、己○○之被繼承人周賢敏、上訴人丁○○及訴外人施金鳳、永
信開發有限公司，應有部分依序為十六分之十三、十六分之二、
三十二分之一、三十二分之一。周賢敏於九十五年十月二十二日
死亡，其繼承人為丙○○○、戊○○、己○○、庚○○，系爭台
北市○○路○段十二巷七弄二十三號房屋為乙○○所有，占用系
爭土地如第一審判決附圖所示Ａ部分面積五十平方公尺，該房屋
現由甲○○居住使用等情，為兩造所不爭執，並有土地登記謄本
、戶籍謄本、繼承系統表等件可稽，復經第一審履勘現場，囑託
台北市松山地政事務所測量繪製複丈成果圖附卷。次按土地與房
屋同屬一人，而分開同時或先後將土地及房屋讓與相異之人時，
應推斷土地受讓人默許房屋受讓人繼續使用土地，使用土地之房
屋所有人對土地所有人應支付相當之代價，其法律關係之性質為
租賃。至其租金數額，如當事人間不能協議決定，可訴請法院裁
判。至其再因轉讓而承受土地之人，應有民法第四百二十五條之
適用，其再因轉讓而繼受房屋之人，則除有反對之特約外，應推
斷土地所有人對之默許其繼續承租。故不問其後為轉讓土地或轉
讓房屋，其土地承受人對房屋所有人或房屋承受人對土地所有人
，均繼續其原來之法律關係。民法第四百二十五條之一第一項規
定：「土地及其土地上之房屋同屬一人所有，而僅將土地或僅將
房屋所有權讓與他人，或將土地及房屋同時或先後讓與相異之人
時，土地受讓人或房屋受讓人與讓與人間或房屋受讓人與土地受
讓人間，推定在房屋得使用期限內，有租賃關係。其期限不受民
法第四百四十九條第一項規定之限制」，無非將從來一致之見解
形諸明文而已。系爭土地原為陳蝦所有，於十二年間移轉予陳
田、陳清輝二人共有，應有部分各二分之一，陳田於十四年間將
其應有部分移轉予陳蘇匏螺，陳清輝於十八年六月間經陳蘇匏螺
同意在系爭土地建造系爭房屋並申請裝表供電，陳蘇匏螺於二十
四年五月間其應有部分移轉予陳清輝，陳清輝於同年九月間將系
爭土地應有部分二分之一移轉予陳蘇匏螺，並於三十四年間將系
爭房屋贈與乙○○。五十七年三月間陳清輝及陳蘇匏螺依序將系
爭土地應有部分二分之一、四分之一、八分之一、八分之一出售
予李陳美惠、曾慶忠、廖能、周淡生，同年月間李陳美惠、曾慶
忠將其應有部分出售予周賢敏。周淡生於六十四年十月間死亡，
其應有部分由周賢敏及訴外人周李秀英繼承。丁○○於九十四年
十一月二十三日受讓系爭土地應有部分十六分之二。有系爭土地
產權變動過程明細表、土地登記謄本暨異動索引及台灣電力股份
有限公司北市區營業處九十四年三月二日北市費核代字第 A九四
○○○六八號書函可證。陳清輝係經全體共有人同意，於十八年
六月間建造系爭房屋，其於三十四年間將系爭房屋贈與乙○○時
，又為系爭土地之共有人，揆諸前揭說明，系爭房屋自有使用系
爭土地中如第一審判決附圖所示Ａ部分面積五十平方公尺之正當
權源，周賢敏及丁○○為系爭土地之受讓人，應受拘束。乙○○
所有系爭房屋占用上開土地有合法權源，甲○○經乙○○允許居
住使用系爭房屋，亦非無權占有。故周賢敏依所有權及不當得利
之法律關係請求甲○○自系爭房屋遷出，及請求乙○○將系爭房
屋拆除並交還占用之土地與伊及全體共有人，暨給付伊四十六萬
九千五百二十元，及自九十四年十一月二十四日起至清償日止，
按年息百分之五計算之利息；丁○○依所有權及侵權行為之法律
關係請求甲○○自系爭房屋遷出，及請求乙○○將系爭房屋拆除
並交還占用之土地與伊及全體共有人，為無理由，均不應准許。
爰廢棄第一審所為周賢敏勝訴之判決，改判駁回周賢敏在第一審
之訴，及駁回丁○○追加之訴。按土地與房屋為各別之不動產，
各得單獨為交易之標的，且房屋性質上不能與土地使用權分離而
存在，亦即使用房屋必須使用該房屋之基地。故土地及土地上之
房屋同屬一人所有，而將土地及房屋同時或先後讓與相異之人時
，除有特別情事，可解釋為當事人之真意，限於讓與房屋而無基
地之使用外，均應推斷土地受讓人默許房屋受讓人繼續使用土地
，並推定在房屋得使用期限內，有租賃關係。系爭房屋及土地原
係陳清輝所有，陳清輝於二十四年九月間將系爭土地應有部分二
分之一讓與陳蘇匏螺，並於三十四年間將系爭房屋讓與乙○○，
嗣丙○○○、戊○○、庚○○、己○○之被繼承人周賢敏及丁○
○輾轉自陳清輝、陳蘇匏螺受讓系爭土地應有部分，為原審合法
確定之事實，則乙○○與上訴人間就系爭房屋坐落之基地即如第
一審判決附圖所示Ａ部分面積五十平方公尺之土地自有租賃關係
存在。原審為上訴人敗訴之判決，經核於法並無違背。上訴論旨
，指摘原判決違背法令，求予廢棄，非有理由。
據上論結，本件上訴為無理由。依民事訴訟法第四百八十一條、
第四百四十九條第一項、第七十八條，判決如主文。
中    華    民    國  九十七  年    二    月  二十七  日
                      最高法院民事第七庭
                          審判長法官  劉  福  來
                                法官  陳  國  禎
                                法官  吳  謀  焰
                                法官  許  正  順
                                法官  高  孟  焄
      本件正本證明與原本無異
                                      書  記  官
中    華    民    國  九十七  年    三    月   十二   日
                                                 H


司法院資訊處製作；財團法人民間司法改革基金會備份。
